最高法院刑事判決　　　　　　　　　　　　　　　九十三年度台上字第四四一七號
　　上　訴　人　甲○○
　　　　　　　　　　　　）
右上訴人因強盜等罪案件，不服台灣高等法院中華民國九十三年六月二十三日第二審
判決（九十三年度上訴字第三八八號，起訴案號：台灣基隆地方法院檢察署九十二年
度偵緝字第二五四號、九十二年度偵字第二六○五號、第二六七○號），提起上訴，
本院判決如左：
    主  文
上訴駁回。
    理  由
按刑事訴訟法第三百七十七條規定：上訴於第三審法院，非以判決違背法令為理由，
不得為之。是提起第三審上訴，應以原判決違背法令為理由，係屬法定要件。且必須
依據卷內資料為具體之指摘，並足據以辨認原判決已具備違背法令之形式，始屬相當
。本件原判決認定上訴人甲○○（原名為陳飛郎）罹患器質性精神疾病，於為下列行
為時，為精神耗弱之人：(1)、上訴人意圖為自己不法之所有，於民國九十一年十月十
四日十九時十分許，前往基隆市○○路二九一號「全虹通信萬虹仁一店」，向該店員
林培淵佯稱欲購買手機，林培淵將店內之三星牌行動電話（型號ＳＧＨ｜Ｔ一○八，
序號000000000000000號）交付後，上訴人即以彈煙灰為由走至店門
口，並趁林培淵不備之際奪門而逃，而搶得上開行動電話一支。(2)、上訴人復於同年
月十七日十五時五十分許，前往基隆市○○街三一九之十四號「正達通訊器材行」，
欲購買手機配件（即電池、充電器及皮套各一組）。當店員陳秋菊將手機配件包裹完
畢置於櫃台，要求上訴人付款時，上訴人竟萌不法為自己所有之意圖，返回其機車處
取出水果刀一支藏於腰際，再進入該通訊器材行，旋取出前開水果刀，指向店員陳秋
菊，並喝令其轉身蹲下，致使陳秋菊不能抗拒，而取走上述手機配件逃逸。(3)、上訴
人又意圖為自己不法之所有，於同年十一月十七日十六時二十分許，攜帶刀械一支前
往「正達通訊器材行」，趁店員陳梅蘭不注意之際，竊取店內展示之三星牌Ｔ二○八
型行動電話一具，得手後旋為陳梅蘭發現。上訴人即將竊得之行動電話放在櫃台上欲
離開現場，但為陳梅蘭及店長蔡文正所攔阻。詎上訴人為脫免逮捕，竟取出預藏於身
上之刀械，對蔡文正及陳梅蘭揮舞，並喝令渠等讓其離去，而當場對蔡、陳等人施加
強暴，致令渠等不敢抗拒，而任由上訴人騎機車逃逸等情。因而撤銷第一審關於搶奪
、強盜、準強盜罪暨定應執行刑部分之判決，改判論處上訴人意圖為自己不法之所有
，而搶奪他人之動產罪刑；意圖為自己不法之所有，攜帶兇器，以脅迫至使不能抗拒
，而取他人之物罪刑；及依想像競合犯關係從一重論處上訴人攜帶兇器竊盜，因脫免
逮捕，當場施以強暴罪刑。已敘明右揭(1)部分之事實，業據上訴人於第一審坦承不諱
，核與被害人林培淵指訴情節相符，並有遠傳電信股份有限公司函、上訴人所搶奪行
動電話使用其所有之0000000000號、0000000000號，及000
0000000號ＳＩＭ卡紀錄之反查資料在卷可資佐證。右揭(2)、(3)之事實，亦分
據被害人陳秋菊、陳梅蘭、蔡文正指訴綦詳，上訴人亦坦承有脅迫陳秋菊而強取行動
電話配件，暨竊取行動電話後，被陳梅蘭、蔡文正發現等情不諱，並經第一審及原審
分別勘驗「正達通訊器材行」之監視錄影帶確認無訛，有第一、二審勘驗筆錄附卷可
稽；為其所憑之證據及認定之理由。並以上訴人雖辯稱前揭(1)所示之行動電話係向綽
號「紅猴」所購買，並非其所搶奪，且其僅係持木條恐嚇店員交出前揭(2)所示之手機
配件，及單純偷竊前揭(3)所示之行動電話未遂，並未持刀強盜手機配件及施強暴拒捕
云云。然查上訴人於警詢時否認曾使用上開(1)所示之行動電話，嗣於偵查中又改稱因
好奇而向綽號「紅猴」者借來看看，並將自己之ＳＩＭ卡插入云云，其後又翻稱係向
綽號「紅猴」者購買等語，所述前後不一，自難採信。又上訴人雖否認有持刀強盜手
機配件及持刀施強暴拒捕之情事，而「正達通訊器材行」監視錄影帶畫面勘驗結果，
因不夠清晰，致未能確認上訴人手中所持之物是否為刀械。但被害人陳秋菊對於上訴
人持刀強盜手機配件，及被害人陳梅蘭、蔡文正對於上訴人持刀施強暴拒捕等情節，
始終指證歷歷。且上訴人竊取行動電話後，被蔡文正、陳梅蘭發現後，蔡文正並擋在
門口，不讓其出門，陳梅蘭亦在後拉扯上訴人；若上訴人當時未持刀施強暴抗拒，衡
情應不易順利脫身，堪認被害人等指訴上訴人持刀一節為可信，上訴人空言否認，要
係卸責之詞，自難憑採，於理由內一一詳加指駁及說明。原判決並說明上訴人經國軍
北投醫院鑑定結果，認定其因器質性因素（使用安非他命），導致意識障礙，精神病
症狀，其認知及事實判斷能力受損，為器質性精神病下之精神耗弱情形，推斷判定上
訴人於犯罪當時有精神耗弱之情形，有該醫院精神鑑定書一份附卷可稽，合依刑法第
十九條二項之規定減輕其刑。核其所為之論斷，俱與卷內資料相符，從形式上觀察，
原判決並無判決不適用法則或適用不當及理由矛盾等違背法令之情形。上訴意旨略以
：第一審及原審勘驗「正達通訊器材行」監視錄影帶結果，均未能看見伊手上持有刀
械，原判決竟捨棄上述有利之證據，而憑陳梅蘭、蔡文正所述，遽認伊持刀強盜及施
強暴拒捕，顯有不當。又原判決既以第一審判決未認定伊有精神耗弱情形為不當，而
予以撤銷改判，並依刑法第十九條第二項之規定減刑。惟就其所犯加重強盜罪及加重
準強盜罪部分，竟仍量處與第一審判決相同之有期徒刑三年六月，足見並未依法減刑
，顯有矛盾云云。惟查證據之取捨及事實之認定，均為事實審法院之職權，倘其採證
認事並未違背證據法則，自不得任意指為違法。查原判決就其如何認定上訴人有前揭
搶奪、加重強盜及加重準強盜之犯罪事實，已詳敘其所憑之證據及認定之理由；且對
於上訴人所辯未持刀強盜及施強暴拒捕云云，如何不足以採信，亦已敘明其取捨之理
由綦詳。又第一審及原審勘驗「正達通訊器材行」監視錄影帶結果，雖未能辨認上訴
人當時是否持有刀械，但此係因該錄影帶影像不夠清晰之故，尚不能因此即認上訴人
當時並未持刀。且原判決依據被害人陳秋菊、陳梅蘭及蔡文正之指證，並參以上訴人
竊盜後遭被害人陳梅蘭、蔡文正發現，而蔡文正擋在門口，不讓其出門，陳梅蘭亦在
後拉扯上訴人，若上訴人未持刀抗拒，衡情應不易順利脫身等情，因而認定上訴人當
時確有持刀強盜及拒捕之情形，已詳敘其理由，核與情理無違，自難指為違法。再原
判決雖以第一審判決未認定上訴人有精神耗弱之情形為不當，而予以撤銷改判，並依
刑法第十九條第二項之規定減輕其刑。但原判決亦說明上訴人犯罪之情狀並無堪資憫
恕之情形，認第一審判決率依刑法第五十九條之規定減刑為不合，而併為撤銷之理由
。茲原判決既以第一審判決有應減刑而未減刑，以及不應減刑而予減刑之情形，則其
將二者互相抵銷，因而就加重強盜及加重準強盜罪部分，量處與第一審判決相同之有
期徒刑三年六月，自難認有何矛盾之情形。上訴意旨並非依據卷內資料具體指摘原判
決有何違背法令之情形，徒就原審採證認事職權之適法行使，以及原判決已明確論斷
詳細說明之事項，任憑己意，漫指為違法，且仍就其有無持刀強盜及施強暴拒捕之單
純事實，再事爭執，自不足據以辨認原判決已具備違背法令之形式，揆諸前揭說明，
其上訴為違背法律上之程式，應予駁回。
據上論結，應依刑事訴訟法第三百九十五條前段，判決如主文。
中　　　華　　　民　　　國　　九十三　　年　　　八　　　月　　二十六　　日
                              最高法院刑事第六庭
                                  審判長法官  吳  雄  銘
                                        法官  石  木  欽
                                        法官  郭  毓  洲
                                        法官  吳  三  龍
                                        法官  陳  世  雄
      右正本證明與原本無異
                                              書  記  官
中　　　華　　　民　　　國　　九十三　　年　　　九　　　月　　　一　　　日
                                                                        Ｋ
